【裁判字號】    90,易,2088
【裁判日期】    900824
【裁判案由】    詐欺
【裁判全文】
臺灣板橋地方法院刑事判決                          九十年度易字第二０八八號
    公  訴  人  臺灣板橋地方法院檢察署檢察官
    被      告  乙○○
    選任辯護人  劉明鏡律師
右列被告因詐欺案件，經檢察官提起公訴（八十九年度偵字第二一八三一號），本院
判決如左：
    主  文
乙○○無罪。
    理  由
一、公訴意旨略以：被告乙○○係潤泰紡織股份有限公司（址設臺北市○○○路○段
    七十六號二十一樓，簡稱潤泰公司）之產品經理人，負責產品經銷、出貨控管之
    重要關鍵工作；楊仙舟（已提起公訴）係臺北縣板橋市○○街二一０之三號新悅
    企業股份有限公司（簡稱新悅公司）之負責人，與其配偶丁○○（已提起公訴）
    共同處理該公司決策及會計等事務。楊仙舟、丁○○等均明知新悅公司經營布匹
    生意不善，無力負擔貨款，竟共同意圖為自己不法所有，並基於概括之犯意，自
    民國八十八年七月間起至十月十日止，透過熟知其公司狀況並與其等有共同犯意
    之乙○○，在新悅公司與潤泰公司交易過程中，共同隱瞞新悅公司財務狀況奇差
    之事實，並由乙○○以程序掩護，連續由楊仙舟、丁○○交付付款人花蓮區中小
    企業銀行、發票人新悅公司之支票二十八張，向潤泰公司大量訂購胚布，致使潤
    泰公司相關決策主管人員，因信任乙○○所負責之經銷、控管而陷於錯誤，因而
    陸續交付該公司所生產之胚布計約數十萬碼。然自八十八年十月十一日起，經潤
    泰公司陸續提示上開支票竟悉數遭銀行退票，呆帳額度高達新臺幣（下同）四千
    八百零二萬四千三百三十八元之鉅。潤泰公司遂急令楊仙舟及丁○○支付貨款未
    果，方知受騙，因認被告涉有刑法第三百三十九條第一項之詐欺取財罪嫌云云。
二、按犯罪事實，應依證據認定之，無證據不得推定其犯罪事實；不能證明被告犯罪
    者，應諭知無罪之判決，刑事訴訟法第一百五十四條及第三百零一條第一項分別
    定有明文。次按刑法第三百三十九條第一項詐欺罪之成立，以意圖為自己或第三
    人不法之所有，以詐術使人將本人或第三人之物交付為要件。所謂以詐術使人交
    付，必須被詐欺人因其詐術而陷於錯誤，若其所用方法，不能認為詐術，亦不致
    使人陷於錯誤，即不構成該罪；事實之認定，應憑證據，如未能發現相當證據，
    或證據不足以證明，自不能以推測或擬制之方法為裁判基礎；認定犯罪事實所憑
    之證據，雖不以直接證據為限，間接證據亦包括在內，然無論直接或間接證據，
    其為訴訟上之證明，須於通常一般之人均不致於有所懷疑，而得確信其為真實之
    程度者，始得據之為有罪之認定，倘其證明尚未達到此一程度，而有合理之懷疑
    存在時，即無從為有罪之認定；告訴人之告訴，係以使被告受刑事訴追為目的，
    是其陳述是否與事實相符，仍應調查其他證據以資審認，最高法院四十六年台上
    字第二六０號、四十年台上字第八六號、七十六年台上字第四九八六號及五十二
    年台上字第一三００號判例分別著有明文。
三、公訴人認被告乙○○涉有刑法第三百三十九條第一項之詐欺取財罪嫌，係以訊據
    被告乙○○並不否認負責新悅公司購貨案件及新悅公司積欠告訴人潤泰公司上開
    款項之事實，核與楊仙舟、丁○○所述相符，並有新悅公司交付告訴人之支票及
    退票理由單影本二十八張附卷足稽，且查（一）告訴人於八十八年八月間出貨予
    新悅公司十八萬五千餘碼，九月間出貨三十二萬六千餘碼，成交金額分別為一千
    四百八十六萬餘元及二千五百餘元，然八十七年同期成交金額約一千四百餘萬元
    ，八十六年同期為八百餘萬元，八十五年同期為一千一百元萬元等情，業據告訴
    人公司負責人林營俊陳明甚詳，並製有潤泰公司與新悅公司交易明細表、訂單與
    出貨比較表及訂單明細一覽表等可參，復有新悅公司印染色指定單（即影本）數
    十份可資為憑，足見新悅公司確實於上開時期內，有向告訴人異常大量進貨之情
    形；又就上開資料以觀，新悅公司自八十八年十月一日起至十月六日止，即十月
    十一日退票前，由告訴人大量出貨，短短數日之交易總值高達五百四十二餘萬元
    ，新悅公司在大量取得胚布後，竟接續退票，致告訴人損失慘重。凡此以觀，足
    疑丁○○等於訂購之始，即有騙取貨品之不法意圖。（二）丁○○等自承於八十
    八年七月間起，因景氣不佳，股東又抽回資金，導致新悅公司經營困難等語，然
    丁○○等既明知此節，仍異常大量向告訴人訂購貨物，顯有嗣後無法償清貨款之
    預見，其不法之意圖更明。況其等復不否認向告訴人購料之不動產擔保僅六百萬
    元，然八、九月間之交易額竟遠逾該數，如此過度逾越信用之情，確然超過新悅
    公司之償債能力，疏難謂無疑。（三）新悅公司自八十八年一月起至四月止，共
    計向告訴人下單訂購胚布六萬二千餘碼，而告訴人於八十八年七、八、九月之出
    貨量則高達五十餘萬碼，此有上開比較表、一覽表及印染色指定單可查，是丁○
    ○所稱四月分下定後，告訴人遲至七、八月間方交貨一節，顯非實在，更足徵丁
    ○○等卸飾之情。（四）就上開異常進貨、呆帳、擔保、退票情形以觀，被告為
    負責此筆長期交易之經理人，對於新悅公司明顯異常交易狀況，當甚熟知，惟仍
    同意出貨予新悅公司，其情顯非尋常。又被告於九月出國期間，大部分事務均於
    其出國前由公司簽核，僅需依一般流程即可順利進行，如有實際問題，乃由助理
    以電話聯絡，再交由協理代核，並不會有不核准之情況等語，業據證人即曾為被
    告助理之丙○○證述明確，證人及潤泰公司協理甲○○亦證稱：一般而言，客戶
    信用問題，由產品經理人考量，協理並不負責注意出貨是否超過客戶信用額度問
    題，且因為有業績壓力，公司原則上並不拒絕訂單，而協理不面對客戶，所有簽
    呈流程至協理處者，已為確定之訂單；至被告出國期間，其助理人員會與被告聯
    絡等語。足見被告出國期間，新悅公司交易狀況仍在被告掌控當中，且被告對於
    出貨與否雖無最終決定權，但對於客戶信用之控管、掌握，當知之最詳，極易引
    導公司各別交易走向，是新悅公司異常交易狀況，被告既已知悉，仍誤使告訴人
    出貨，顯與丁○○等有犯意之聯絡。綜上所述，被告明知新悅公司財務狀況不佳
    之事實，仍利用瞭解告訴人運作情況之便，仍任由新悅公司自八十八年七月間起
    ，大量向告訴人訂購胚布，致使告訴人陷於錯誤而交付財務，終遭鉅額損失，則
    被告顯然自始即有與丁○○等詐騙之意圖及行為自明。本件告訴人所指應屬有據
    ，事證明確，被告等犯嫌洵堪認定等情為其論據。
四、訊據被告乙○○堅決否認有前揭公訴人所指之犯行，辯稱：伊雖負責接洽新悅公
    司購貨案件，但實際決策均由協理級以上人員為之，該等決策人員並無不知新悅
    公司財務狀況及對其出貨情形之理，既仍核准系爭交易，實無將呆帳缺失加諸伊
    身之理；潤泰公司對新悅公司之交易額度並無最高六百萬元之限制，且因潤泰公
    司有交貨遲延，致累積至八十八年七、八、九月始出貨，而有新悅公司進貨增加
    之情形，並非新悅公司異常大量進貨；伊自六十一年三月三日在潤泰公司任職迄
    今，其間扣除服役三年，仍達二十餘年之久，其間努力工作，自基層職員升至業
    務部第四組經理，依勞基法即可自請退休，伊實無必要冒被終止勞僱契約之危險
    而與新悅公司共同對潤泰公司詐欺；況伊對新悅公司之「財務狀況」及「營運實
    情」實無從知悉，僅能從同行間去了解或於收受票據時向銀行查詢其信用，而潤
    泰公司自八十四年間即與丁○○有交易往來，至八十八年十月間止，均交易正常
    ，並未積欠貨款，伊實無法預知新悅公司將於八十八年十月間倒債，更不可能與
    楊仙舟、丁○○共同詐騙潤泰公司等語。
五、經查：
    （一）私經濟行為之當事人在自由市場中各自評估風險、互相交易、負擔盈虧，
          茍未以不法手段造成他人意思表示不自由之狀態，除非破產法或其他法律
          另有限制，其在虧損狀態中基於永續經營之期待從事新的交易行為藉以轉
          虧為盈，並非法之所禁。刑法第三百三十九條第一項之詐欺取財罪，係以
          行為人自始具有不法所有之意圖而施用詐術使人交付財物為要件，並非以
          在前述自由市場秩序之外對私經濟活動增設限制為目的，若任意擴張刑罰
          規定之適用，而使虧損企業無從以私法上所未禁止之方法繼續追求商機，
          顯已逾越刑法之立法目的。又詐欺取財罪所稱詐術雖不以欺罔為限，即利
          用人之錯誤而使其為財物之交付，亦不得謂非詐欺（參照最高法院二十四
          年上字第四五一五號判例），但買賣行為約定於交付標的物後另定付款期
          日，或約定於交付價金後另定交貨期日者，在通常社會生活上必有一定程
          度之風險，除非證明買受人或出賣人施用其他不法手段，亦不得僅因事後
          未獲完全清償而推斷出賣人或買受人陷於錯誤。又買受人或出賣人於締約
          之初若未據實開示財產信用狀況，是否屬於此處所謂「其他不法手段」之
          範疇？按消極犯罪中之不純正不作為犯，須以行為人依法令或契約等法律
          行為或基於法律之精神觀察，負有積極之作為義務為前提，始能令負犯罪
          責任，此觀刑法第十五條規定自明（最高法院八十六年臺上字第五九０四
          號判決要旨可資參照），授信時之風險評估既屬債權人在私法自治原則下
          之權利行使表現，一般債務人若非法令或契約上另有規範，並無主動積極
          開示債信資料之作為義務，從而單純地不向債權人說明財產狀況，亦不得
          盡與施行詐術相提並論。
    （二）潤泰公司於八十八年八月間出貨予新悅公司十八萬五千餘碼，九月間出貨
          三十二萬六千餘碼，成交金額分別為一千四百八十六萬餘元及二千五百十
          二萬餘元，然八十七年八、九月之成交金額分別為二百二十四萬餘元及七
          百二十四萬餘；八十六年八、九月之成交金額分別為五百六十四萬餘元及
          二百五十五萬餘元；八十五年八、九月之成交金額分別為四百九十二萬餘
          元及六百三十九萬餘元；又新悅公司於八十八年四、五、六月間之下單量
          占百分之二七．八六，而潤泰公司雖僅出貨百分之六．一二；但自潤泰公
          司所提之訂單明細一覽表可知，新悅公司於八十八年四月所下之訂單，其
          交貨日期為急件、八十八年五月、六月或七月；新悅公司於八十八年五月
          所下之訂單，其交貨日期為急件、八十八年六月、七月或八月初；新悅公
          司於八十八年六月所下之訂單，其交貨日期為八十八年七月或九月初；新
          悅公司於八十八年七月所下之訂單，其交貨日期為特急、八十八年八月或
          九月初；新悅公司於八十八年八月所下之訂單，其交貨日期為特急、急、
          八十八年九月；又新悅公司於八十八年七、八、九月間之下單量占百分之
          七二．一四，而潤泰公司則出貨百分之八五．一二等情，業據告訴人公司
          負責人林營俊陳明甚詳，並製有潤泰公司與新悅公司交易明細表、訂單與
          出貨比較表及訂單明細一覽表等可參，復有新悅公司及和富布行之登記資
          料、新悅公司印染色指定單（即影本）數十份可資為憑，足見新悅公司確
          實於上開八十八年七、八、九月間有向潤泰公司大量進貨之情形；但就謝
          振和所供稱自八十八年七月間起，因景氣不佳，復於八十八年十月五日被
          薛姓大陸台商跳票三百五十萬元，且遭其倒帳約一千五百萬元，另新悅公
          司之股東（金主）又於八十八年十月五日不預警抽出約四千萬元之週轉金
          ，致新悅公司跳票二十萬元，而導致新悅公司經營困難等語，並有和富事
          件（即新悅公司事件）初步檢討報告一份附卷可稽。設若丁○○上開所言
          屬實，則本件新悅公司真正無法兌付潤泰公司貨款支票（自八十八年十月
          十一日起退票）之原因，係由於新悅公司向潤泰公司訂貨及收貨後突遭他
          人倒債及股東不預警抽出約四千萬元之週轉金所致，尚非係自八十八年七
          月間起，景氣不佳所致，公訴意旨，尚有違誤。是依上開（一）之說明，
          尚難遽認丁○○、楊仙舟於新悅公司向潤泰公司訂購貨物之時，即有嗣後
          新悅公司將無法清償貨款之預見或不法之意圖。
    （三）本件被告乙○○自六十一年三月三日在潤泰公司任職迄八十八年十一月十
          日止，其間扣除服役三年，達二十餘年之久，被告自基層職員升至業務部
          第四組經理（即產品經理人），負責產品經銷、客戶之信用調查及信用額
          度建議等工作，足見其工作表現深受潤泰公司之肯定；有關新悅公司向潤
          泰公司訂購胚布事宜，向來均由被告負責接洽，新悅公司自八十五年一月
          起向潤泰公司訂購胚布至八十八年十月間止，均係以潤泰公司交貨後次月
          始能向新悅公司請款，且由新悅公司簽發以七十天後之日期為發票日之支
          票付款，其間新悅公司均有兌付上開貨款支票，自八十八年十月十一日起
          ，始發生退票，而造成呆帳額度高達四千八百零二萬四千三百三十八元，
          新悅公司向潤泰公司之各年度交易總額為八十五年度：四千六百二十八萬
          五千六百二十八元、八十六年度：二千零八十一萬一千一百五十六元、八
          十七年度：三千三百一十七萬三千六百九十五元、八十八年度（僅一月至
          十月）：五千二百零六萬二千三百九十八元；本件新悅公司向潤泰公司訂
          購胚布之不動產擔保僅六百萬元，但八十八年八、九月之成交金額分別高
          達一千四百八十六萬餘元及二千五百十二萬餘元；被告為潤泰公司之產品
          經理人，負責客戶之信用調查及信用額度建議，潤泰公司信用政策主要之
          執行人為被告，而潤泰公司財務部則負責預警及事後稽核，過去對產品經
          理人之要求，大多著重於接單，因而不自覺地輕忽信用政策之執行，且潤
          泰公司有關信用政策執行之流程設計，並未能使財務部發揮預警及事後稽
          核之功能；再就潤泰公司對新悅公司訂貨流程之管理而言，依潤泰公司所
          提出之「作業程序及控制重點」規定：「(1)產品經理人接獲客戶之詢價後
          ，根據成本結構、市場條件、客戶評等而決定價格與付款條件，填製『價
          格核定申請表』，並附布類毛利率分析表，呈送『產銷部主管』、『業務
          部主管』及『總經理』『簽核』。(2)『價格核定申請表』經部門主管『核
          定』後，產品經理人則依該價格核定申請表內容輸入電腦，並製作『合約
          書』，連同價格核定申請書『呈送業務部主管簽核』。(3)合約書經『部門
          主管核定』後，寄送客戶簽章確認並回執。(4)『生產通知單』（即用來通
          知工廠排單生產產品之單據）經部門主管核定後，送相關工廠做為發貨依
          據」，可知潤泰公司在同意新悅公司訂貨時，非僅任產品經理人（即被告
          ）一人決行成交即可，尚須其他部門主管審核，參諸前述新悅公司過去尚
          無違約之事實及潤泰公司總經理檢討因公司多著重於業務人員接單，輕忽
          信用評等，就新悅公司於八十八年八月至十月連續高額訂貨及事後不能履
          行付款責任部分，尚難獨責於被告之徵信不實之事實，業據被告及潤泰公
          司供承在卷，並有被告之勞保資料二紙、和富事件（即新悅公司事件）初
          步檢討報告、潤泰公司與新悅公司交易明細表、臺灣臺北地方法院八十九
          年度勞訴字第八七號之民事判決各一份、產品經理人應收帳款帳齡明細表
          五紙、支票二十八張及退票理由單十二張附卷可稽。由此可知，被告就本
          件新悅公司於八十八年七、八、九月間有向潤泰公司大量進貨，嗣於八十
          八年十月十一日起發生退票，致新悅公司積欠潤泰公司之貨款債務高達四
          千八百零二萬四千三百三十八元之鉅，雖與被告未盡其產品經理人之客戶
          信用調查及信用額度建議等責任有關，但因潤泰公司在同意新悅公司訂貨
          時，非僅被告一人決行成交即可，尚須其他部門主管審核，又潤泰公司過
          去對產品經理人之要求，大多著重於接單，因而不自覺地輕忽信用政策之
          執行，且潤泰公司有關信用政策執行之流程設計，並未能使財務部發揮預
          警及事後稽核之功能，亦為肇因之一。
    （四）被告對於新悅公司可能出現財務危機一事並不知情，且被告亦未因本件新
          悅公司與潤泰公司間之胚布買賣而自新悅公司獲取任何利益或好處；被告
          於新悅公司發生信用危機時，即配合潤泰公司負責人（總經理）林營俊前
          往新悅公司址，共同向丁○○交涉搬回現有存貨與貨款債務清理問題等情
          ，業據證人丁○○到庭結證明確，且為告訴人潤泰公司所不爭執，並有上
          開和富事件（即新悅公司事件）初步檢討報告一份附卷可稽。
    綜上所陳，本件尚難遽認丁○○、楊仙舟於新悅公司向潤泰公司訂購貨物之時，
    即有嗣後新悅公司將無法清償貨款之預見或不法之意圖，更退萬步言，縱認丁○
    ○、楊仙舟就本件新悅公司向潤泰公司之胚布買賣有何不法之意圖，亦難僅憑被
    告有未盡其產品經理人之客戶信用調查及信用額度建議等責任，即認被告與丁○
    ○、楊仙舟間有何犯意聯絡或行為分擔，核被告所為尚與刑法第三百三十九條第
    一項詐欺取財罪之構成要件有間，自難遽以該罪相繩。此外，復查無其他積極證
    據足以證明被告有上開詐欺取財之犯行，揆諸前揭意旨，不能證明被告犯罪，自
    應諭知無罪之判決。
據上論斷，應依刑事訴訟法第三百零一條第一項判決如主文。
本案經檢察官呂永魁到庭執行職務
中      華      民      國      九十        年    八      月    二十四  日
                                      臺灣板橋地方法院刑事第一庭
                                          法  官  楊  千  儀
右正本證明與原本無異。
如不服本判決，應於判決送達後十日內，向本院提出上訴狀。
                                          書記官  吳  河  東
中      華      民      國      九十        年    八      月    二十七  日


司法院資訊處製作；財團法人民間司法改革基金會備份。
